臺灣臺中地方法院民事判決　九十四年度家訴字第五七號
　　原　　　告　乙○○
　　訴訟代理人　鄭秀珠律師
　　複代理人　　張智翔律師
　　被　　　告　甲○○
右當事人間請求確認婚姻關係不成立事件，本院於民國九十四年三月二十八日言詞辯
論終結，判決如左：
    主      文
確認原告與被告間婚姻關係不成立。
訴訟費用由被告負擔。
    事實及理由
壹、按確認法律關係成立或不成立之訴，非原告有即受確認判決之法律上利益，不得
    提起之，民事訴訟法第二百四十七條定有明文。所謂即受確認判決之法律上利益
    ，係指因法律關係之存否不明確，原告主觀認為其法律上地位有不安之危險存在
    ，而此項危險得以對於被告之確認判決除去者。本件原告以兩造結婚並未舉行公
    開儀式及二人以上之證人為由，請求確認系爭婚姻不成立，然原告戶籍既仍為兩
    造係夫妻之記載，顯見原告就系爭婚姻關係之存否即有主觀之不明確，足致原告
    之法律上地位有受侵害之危險，並得以確認兩造間婚姻關係不成立之判決除去此
    種不安之狀態，揆諸前揭說明，原告自有即受本件確認判決之法律上利益，是原
    告自得提起本件確認婚姻關係不成立之訴。
貳、原告起訴主張：兩造於八十九年一月三日向台中市南屯區戶政事務所辦理結婚登
    記，惟兩造於一月三日當日及前後未曾舉行結婚之公開儀式，亦未有二人以上之
    見證人在結婚當時親見親聞，而結婚證書係由被告商請原告之兄及鄰居鄭女簽名
    蓋章，持以向戶政事務所辦理結婚登記，是兩造除有辦理結婚登記外，事實上並
    未辦理公開結婚儀式，亦未宴請賓客，顯見兩造間婚姻關係違反民法第九百八十
    二條結婚應有公開儀式之規定，欠缺婚姻之成立要件，兩造婚姻關係應不成立，
    為此提起本訴等語。並聲明：如主文所示。
、被告則以：兩造有辦理結婚登記，事後雖未發帖，但有宴客等語置辯。並聲明：
　　駁回原告之訴。
肆、本件經本院與兩造協議整理爭點結果，兩造爭執、不爭執事項如次：
　一兩造不爭之事實：
　  (一)兩造在八十九年一月三日辦理結婚登記。
　  (二)兩造自八十九年一月三日同住至九十三年二月底。
　二爭點所在：
　　(一)兩造於八十九年一月三日有無在台中市○○區○○里○○路○段一六二巷一八
　　　號舉行結婚典禮？
　　(二)兩造結婚有無兩名以上之證人在場見證？
伍、法院之判斷：
  一原告主張兩造曾於八十九年一月三日辦理結婚登記之事實，業據其提出戶籍謄本
    正本一份為證，並有臺中市南屯區戶政事務所九十四年三月四日中市南屯戶字第
    ０九四０００一三五八號函所附之結婚登記申請書及結婚證書各一紙，在卷可憑
    。足見兩造確實曾至戶政機關辦理結婚無疑。
  二原告另主張兩造雖曾辦理結婚登記，但並未舉行公開儀式，亦無兩名以上之證人
    在場見證。被告則以兩造辦畢結婚登記後，亦曾宴請親友等語置辯。然查：證人
    即結婚證書所載之證婚人鄭玉玲到庭結證稱：「（提示結婚證書，「鄭玉玲」是
    否你親自簽名？）是的，我和原告是鄰居，兩造一起到我家找我，跟我說要辦結
    婚登記，請我在結婚證書上簽名，當時是在我台中市南屯區的家裡簽的。」「（
    何時簽名？）忘記了。」「（兩造結婚有無宴客？）沒有。」「（八十九年一月
    三日兩造是否在住家宴客？發喜帖？）我不知道。」。另證人即結婚證書上記載
    之主婚人黃平岸亦到庭證述稱：「（是否知道兩造有舉行結婚典禮？及宴客？）
    兩造完全沒有舉行任何公開的儀式，也沒有宴客。」「（簽結婚證書時，何人在
    場？）我簽結婚證書時，在場只有兩造二人。兩造跟我說，要辦理結婚登記，所
    以我才簽名。」（均見本院九十四年三月二十八日訊問筆錄）。依證人鄭玉玲、
    黃平岸上開證述之內容可知，其等雖親自於兩造之結婚證書上分別以證婚人、主
    婚人身分簽名，然並非係基於為兩造證婚而為簽名，且其等亦明確證述稱兩造並
    未舉行結婚之公開儀式。徵之證人鄭玉玲、黃平岸或係原告至親，或係原告多年
    好友，其等與原告均互動密切，故所為上開證詞應值採信。是以原告主張兩造之
    婚姻並未舉行公開儀式，亦未宴請賓客一情應堪採信。
  三按結婚應有公開儀式及二人以上之證人，如不具備此方式，其結婚無效；經依戶
    籍法為結婚之登記者，推定其已結婚，民法第九百八十二條第一項、第二項分別
    定有明文。且男女雙方當事人若未具備上開結婚之法定要式，縱曾同居生子，並
    向戶政機關辦理結婚登記，或在外自稱為夫妻，亦難認其有婚姻關係存在。所謂
    結婚應有公開儀式，係指結婚之當事人應行定式之禮儀，使不特定人得以共見共
    聞，認識其為結婚者而言。又民事訴訟法第五百六十八條第一項所定婚姻無效之
    訴與確認婚姻成立或不成立之訴，兩者不同。所謂確認婚姻不成立之訴，係主張
    無結婚之事實，而有婚姻之形式；至於婚姻無效之訴，則係主張有結婚之事實，
    而其行為無效而言。本件上訴人主張兩造未依民法第九百八十二條之規定舉行公
    開儀式，亦即無結婚之事實，僅在戶籍上為結婚之登記，而有婚姻之形式，依上
    開說明，自屬婚姻不成立之問題（最高法院八十年臺上字第二二四九號、八十六
    年臺上字第四八三號判決要旨參照）。查本件兩造之婚姻已辦妥結婚登記，有戶
    籍謄本乙份附卷可稽，依法應推定兩造業已結婚，惟上開推定得舉反證推翻。而
    依上開證人鄭玉玲、黃平岸等人之證詞，兩造並未於八十九年一月三日舉行公開
    結婚儀式，亦未宴請賓客，且被告又未能就其主張舉證證明，足認兩造雖至戶政
    機關辦理結婚登記，然並未依民法第九百八十二條之規定舉行公開儀式，亦即無
    結婚之事實無疑。揆諸上開最高法院判決意旨所示，兩造間婚姻關係因未舉行公
    開儀式，顯然欠缺結婚之形式要件，不能認為其婚姻合法成立，則原告請求確認
    兩造之婚姻不成立，為有理由，應予准許。
陸、訴訟費用負擔之依據：民事訴訟法第七十八條。
中　　　華　　　民　　　國　　九十四　　年　　　四　　　月　　　十一　　日
                                  臺灣臺中地方法院家事法庭
~B法　　　官　林三元
正本係照原本作成。
如對本判決上訴，須於判決送達後二十日之不變期間內，向本院提出上訴狀。
中　　　華　　　民　　　國　　九十四　　年　　　四　　　月　　　十一　　日
~B書　記　官  黃珮華
